【裁判字號】    94,重訴,163
【裁判日期】    950731
【裁判案由】    返還買賣價金
【裁判全文】
臺灣新竹地方法院民事判決             94年度重訴字第163號
原      告  丁○○
訴訟代理人  乙○○
            黃燕光律師
被      告  甲○○
訴訟代理人  林思銘律師
            龔正文律師
複代理人    戊○○
上列當事人間返還買賣價金事件，本院於民國95年7月24日辯論
終結，判決如下：
    主  文
原告之訴及假執行之聲請均駁回。
訴訟費用由原告負擔。
    事實及理由
一、原告主張：
（一）兩造於民國94年4月23日訂立不動產買賣契約，由原告買
      受被告所有坐落新竹縣竹東鎮○○段第竹東中員段第一至
      十一地號共11筆土地（下稱系爭土地），面積共計二萬五
      千四百七十七點二平方公尺，價金總計為新臺幣（下同）
      五千一百萬元，雙方約定訂立買賣契約時，原告應支付訂
      金一千萬元，第二次付款於農地為農業使用之證明書核准
      後三日內支付一千五百萬元，第三次付款於土地增值稅核
      定後三日內支付一千萬元，第四次即尾款一千萬元於土地
      移轉登記予原告後五日內付清。原告於訂立買賣契約時業
      已支付訂金一千萬元予被告。
（二）依兩造所訂不動產買賣契約書第11條約定：「乙方（即被
      告）應另開新路、新橋供甲方（即原告）通往標的土地」
      。被告雖於94年8月25日以竹東郵局第274號存證信函通知
      原告支付第二期款一千五百萬元，但因該新路新橋所使用
      之土地，並非兩造所有，如無法取得合法之使用權，則買
      賣標的之通路發生困難，原告就系爭土地難以使用，原告
      乃於94年8月26日以新竹武昌郵局第1924號存證信函函覆
      被告，要求被告依上開契約之約定，將開新路、搭新橋通
      往買賣標的土地之實際狀況，於三日內安排原告前往了解
      ，以及是否合於政府主管機關之法令規定，並表示在上開
      情況未明前，原告將暫緩支付第二期款項。惟被告於94年
      8月30日以竹東郵局第280號存證信函拒絕原告前函之要求
      ，並辯稱新路新橋係在第四期款支付後始應完成，並要求
      原告依其94年8月25日存證信函支付第二期款項。原告於
      94年8月31日再以新竹武昌街郵局第1959號存證信函通知
      被告，須依原告前述94年8月26日存證信函辦理。且原告
      於94年9月6日再以新竹武昌街郵局第2023號存證信函通知
      被告，指被告未依中間人王文星傳真通知，於94年9月2日
      由雙方至系爭土地現場瞭解新路新橋之狀況、使用同意書
      及申請許可文件等，但被告置之不理，當日未依約到場，
      亦未提出任何新路新橋許可之文件，原告再次重申請被告
      依94年8月26日原告所發之存證信函辦理。嗣後被告雖於
      94年9月8日以新竹英明街郵局第1361號存證信函通知原告
      解除本件買賣契約，惟被告有前開債務不履行之情形，實
      無行使解除權之餘地。而原告於94年9月12日再以新竹武
      昌街郵局第2060號存證信函通知被告於七日內將通往買賣
      標的土地之「新路」、「新橋」方面之有關文件交付原告
      ，但被告未依上開催告事項履行，原告爰依民法第229條
      第2項、第254條等債務不履行之相關規定，以本件起訴狀
      繕本之送達作為解除契約之意思表示，解除雙方之買賣契
      約，並依民法第249條第3款及258條以下之規定，請求被
      告加倍返還原告已給付之訂金，即應返還二千萬元。
（三）對被告抗辯所為之陳述：
    (一)被告催促原告支付第二期款之前提必須取得「農地作農業
      使用證明」，然據證人即代書徐正焜於95年5月1日在本院
      作證證稱：「申請下來後，一直由我保管，是95年1、2月
      這些證明書快失效時才拿給原告，並且和原告結帳，結我
      的代書費用。」，足見被告請求原告付款之時，原告並未
      見「農地作農業使用證明」之取得，被告據此尚未完成之
      條件請求付款，顯與約定不合，從而其主張以此為解約之
      前提，亦與法不合。
    (二)被告於94年8月25日之存證信函限原告於5日內付第二期款
      ，原告未付，被告延至94年9月8日始以新竹英明街第1361
      號存證信函表示解約，但原告早於94年9月8日前之94年8
      月26日即已對被告發出新竹武昌街郵局第1924號存證信函
      ，要求被告提出土地使用同意書、新路新橋政府機關之許
      可文件，被告未能提出，其解約自非合法。
    (三)被告於本件起訴後方謂已於94年10月15日完成新路新橋，
      並提出天宸營造有限公司出具之證明書，然原告否認其文
      書之真正。次查，其所建之新路新橋，與系爭土地無法相
      通，兩者間尚有國有水利地，其所謂完成新路新橋，顯非
      事實。
（四）為此，原告聲明：
    (一)被告應給付原告二千萬元，及自起訴狀繕本送達翌日起至
      清償日止，按年息百分之五計算之利息。
    (二)訴訟費用由被告負擔。
    (三)原告願供擔保請准宣告假執行。
二、被告則抗辯如下：
（一）原告依上開契約第2條第2款約定，應於農業使用證明核准
      後三日內，支付第二期款一千五百萬元，而農業使用證明
      已於94年7月29日核准，原告自應於94年8月2日付清。兩
      造對此原本約定於94年8月8日給付第二期款，但屆時原告
      又要求寬限至同年8月20日，嗣於8月20日又未依約給付，
      復以94年8月19日竹東二重埔郵局第74號存證信函向被告
      請求將付款日延至同月31日，該函適可證明原告確有遲延
      給付第二期款之事實。而94年8月31日原告請求之寬限付
      款日屆至，原告仍未付款，顯已違約，被告方於94年9 月
      8日以新竹英明街第1361號存證信函為解除契約之意思表
      示。是系爭買賣契約業經被告合法解除，被告依契約第6
      條第1項規定，沒收原告已付之價款一千萬元
（二）新橋新路之施作與原告是否應給付第二期款並無對價關係
      ，此由契約約定即明。又兩造雖約定被告應另開新路、新
      橋供原告通往系爭土地，但未約定施工日期，當時僅口頭
      約定開設五米道路及水泥路面，，故被告僅須於原告給付
      尾款（即第四期款）一千六百萬元時，完成該五米水泥路
      面及新橋之鋪設，即屬履行契約第11條之義務。況被告為
      求慎重，在原告遲延付款，被告以存證信函解除契約之後
      ，仍於94年10月15日將新橋新路施作完成，斯時原告尚未
      起訴，訴狀亦尚未送達，原告自不得再執新橋新路未完成
      向被告主張解約。此外，被告施作新路新橋花費約二百多
      萬元，原告以二百多萬之新路新橋工程拒絕履行其依契約
      應先行給付第二期款一千五百萬元義務，對價並不相當，
      也有違誠信原則，是其拒付第二期款，顯無理由。
（三）至於原告提出之不動產買賣契約書封面記載「按買賣契約
      賣方要開五米道路、水泥新橋，本人已第一期款請儘速完
      成上述承認本人方繳第二期款」等字樣被告並未同意，且
      其上之「甲○○」簽名亦非被告所為。
（四）為此，被告答辯聲明如下：
    (一)請求駁回原告之訴。
    (二)訴訟費用由原告負擔。
    (三)如受不利判決，請准供擔保免為假執行。
三、本件行集中審理程序，兩造不爭執之事項如下：
（一）94年4月28日兩造簽訂不動產買賣契約，買賣總價為五千
      一百萬元，買賣標的為系爭11筆土地，第一期款即訂金一
      千萬元，原告以94年5月5日為發票日、面額一千萬元、第
      一銀行竹東分行為付款人之支票支付，該支票於94年5月
      11日兌現，有不動產買買契約書、第一商業銀行竹東分行
      被告帳戶交易明細附卷可稽。
（二）系爭土地之農業使用證明書，新竹縣竹東鎮公所已於94年
      7月29日核發，證人即代書徐正焜至遲於94年8月8日之前
      拿到該農業使用證明書，業經證人丙○○到庭證述在卷，
      並有農業使用證明書在卷可按。
（三）94年8月8日兩造及證人徐正焜曾至原告家洽談支付第二期
      款事宜，但當天被告並未拿到第二期款，經證人丙○○證
      述甚明，且為兩造所不爭執。
（四）兩造間往來之存證信函，確如被證一號及原證四、五、六
      、七、八、九、十號所示，即原告於94年8月19日以竹東
      二重埔郵局第74號存證信函向被告請求將第二期款之付款
      日延至94年8月31日，之後自94年8月26日起至94年9月6日
      止，原告數次要求被告將開新路、搭新橋之實際狀況，安
      排原告前往了解，並提出關於新路、新橋之使用同意書、
      申請許可等證明文件，被告則屢次函覆系爭土地之農業使
      用證明書業已核發，要求原告支付第二期款，嗣於94年9
      月8日被告以新竹英明街郵局第1361號存證信函通知原告
      解除本件買賣契約，原告則於94年9月12日再以新竹武昌
      街郵局第2060號存證信函通知被告於七日內交付關於新路
      、新橋之相關文件，有上開存證信函影本附卷可查。
四、兩造於本院95年6月20日言詞辯論程序時，均同意本件爭點
    如下：
（一）系爭不動產買賣契約就原告支付第二期款項一千五百萬元
      ，是否有以被告提出新路新橋之土地使用同意書及合法申
      請造橋造路等文件，作為原告之付款條件？
（二）被告是否有可歸責之債務不履行之事由，原告依法得解除
      系爭買賣契約並請求返還雙倍訂金即二千萬元？
五、本院之判斷：
（一）綜合下列證據，尚無從肯認兩造就原告支付第二期款項一
      千五百萬元，有以被告提出新路新橋之土地使用同意書及
      合法申請造橋造路等文件，作為原告之付款條件：
    (一)查系爭不動產買賣契約第2條第2款規定：「第二次付款：
      於農業作農業使用證明核准後三日內，甲方（即原告）應
      給付乙方（即被告）新台幣壹仟伍佰萬元正」，並未附有
      以被告提出新路新橋之土地使用同意書、合法申請造橋造
      路等文件作為付款條件之任何文字。
    (二)系爭買賣契約第11條特約事項固然約定：「乙方應另開新
      路、新橋供甲方通往標的土地」，但就被告應何時完工？
      被告是否應交付新路、新橋之土地使用同意書、合法申請
      造橋造路等文件予原告？若是，應於何時交付？等等均付
      之闕如而未規定。
    (三)證人即為兩造書寫系爭買賣契約書並當場見證之代書丙○
      ○，對於經過情形亦證稱：「（問：你當時有無問過雙方
      新路新橋何時應該建築？）我沒有問，印象中他們也沒講
      。（問：當時，雙方有提到新路新橋從哪通過？）有，有
      說到通過別人土地，我聽到被告說他沒有問題。（問：原
      告有沒有提到新路新橋通過別人土地時，他的意見是為何
      ？）原告未提到他對新路新橋的意見。（問：原告有無依
      契約使用證明下來後，付第二次款1500 萬？）雙方約好
      94年8月8日付款，約在原告的家裡，我和被告都有去，仲
      介和另一個人也有去，當時原告未付1500 萬，原告那天
      對仲介介紹這11筆土地有意見，原告說仲介在騙他，原告
      的意思是仲介本來介紹一個買家要向原告買這11筆土地，
      但那個買家事後反悔，沒有和原告簽約。仲介是王文星‧
      ‧（問：8月8日那天，原告未付第二次款，沒有任何解釋
      ？）據我所知，8月8日是王文星和原告約好和別的買家買
      11筆土地的事，所以被告到時，原告很驚訝。‧‧（問：
      被告當時沒拿到第二次款，被告反應如何？）被告很生氣
      。‧‧（問：當天原告有說到新路新橋的問題？）沒有。
      （問：8月8日當天，原告有說新路新橋要蓋好，他才付第
      二期款？）他沒有講。‧‧（提示原告複代所提契約書原
      本，問：契約書原本封面上寫「按買賣契約賣方要開五米
      道路、水泥新橋，本人已第一期款請儘速完成上述承認本
      人方繳第二期款」，8月8日當天你有看到原告寫這些字嗎
      ？）沒有。（問：8月8日你有看到被告在契約書上簽名？
      ）我沒有看到。（問：關於契約書第十一條，你印象中兩
      造有無約定新路新橋應該在何時完工？）我印象中，兩造
      沒有提到新路新橋應該何時完工，如果有提到的話，我會
      寫在契約上。（問：若兩造有約定「按買賣契約賣方要開
      五米道路、水泥新橋，本人已第一期款請儘速完成上述承
      認本人方繳第二期款」之條件，是否也會寫在兩造的契約
      書中？）如果他們有這協議，應該會寫在契約書中，而剛
      才法官提示原告所提契約書原本封面上的這些字，並不是
      我寫的。」（見本院95年5月1日言詞辯論筆錄）。由證人
      丙○○上開證詞以觀，兩造並未約定以被告提出新路新橋
      之土地使用同意書及合法申請造橋造路等文件，作為原告
      支付第二期款之條件，且原告所提契約書封面之上述字句
      ，亦無從肯認為被告所寫，或被告所同意。
    (四)衡諸系爭買賣契約中原告分四期支付款項，在第二期款之
      後，原告尚應於土地增值稅核定後三日內支付第三期款一
      千萬元，於土地移轉登記予原告後五日內付清餘款一千萬
      元，顯然被告就新路、新橋之施作擁有期間利益，亦即在
      原告支付尾款時，被告施作完畢即已足。
（二）原告雖以上揭情詞主張被告有可歸責之債務不履行事由，
      其依法得解除系爭買賣契約並請求返還雙倍訂金，惟查：
    (一)承前所述，兩造並未約定以被告提出新路新橋之土地使用
      同意書及合法申請造橋造路等文件，作為原告支付第二期
      款之條件。從而，原告執此主張被告有可歸責之事由，其
      得據以解除契約，並不可取。
    (二)依據證人丙○○所言：「（問：契約書訂第二次款在農業
      使用證明核准後三日內支付，你有看到農業使用證明？）
      有。農業使用證明是我去申請的，這11筆土地使用證明全
      部下來了，是94年8月上旬，且在8月8日之前。」（亦見
      本院95年5月1日言詞辯論筆錄），並參以卷附系爭土地之
      農業使用證明書，乃新竹縣竹東鎮公所於94年7月29日所
      核發，且原告自承證人丙○○係其指定之代書，足認原告
      在94年8月19日以竹東二重埔郵局第74號存證信函向被告
      請求同意延期付款之際，原告支付第二期款之條件已經成
      就，證人丙○○應無故意隱瞞原告其取得農業使用證明之
      可能。職是，原告以未見「農地作農業使用證明」之取得
      ，主張被告不得向其請求支付第二期款，並無理由。
    (三)綜上各情，原告主張被告未於催告期限內將通往系爭土地
      之新路、新橋之土地使用同意書與合法申請造橋造路等文
      件交予原告，其得解除本件買賣契約，於法尚屬不合，原
      告進而請求被告加倍返還已付之訂金二千萬元，亦無理由
      ，應予駁回。原告既受敗訴判決，其假執行之聲請即失所
      依據，應併予駁回。
六、本件論證已臻明確，兩造其餘攻擊、防禦方法及證據，經斟
    酌後認為與本判決結果不生影響，爰不一一論述，附此敘明
    。
七、據上論結，本件原告之訴為無理由，依民事訴訟法第78條，
    判決如主文。
中    華    民    國    95    年    7     月    31    日
                  民事第一庭    法  官  李珮瑜
以上正本係照原本作成。
如對本判決上訴，須於判決送達後20日內向本院提出上訴狀。
中    華    民    國    95    年    7     月    31    日
                                書記官  朱苑禎


司法院資訊處製作；財團法人民間司法改革基金會備份。
